臺灣高等法院民事判決　　　　　　　　　99年度上字第1112號
上　訴　人　雋儀有限公司
訴訟代理人　廖時三
訴訟代理人　李平義律師
被　上訴人　國防部軍備局中山科學研究院
法定代理人　金壽豐
訴訟代理人　姜　震律師
複　代理人　王道元律師
上列當事人間返還履約保證金事件，上訴人對於中華民國99年9
月2日臺灣桃園地方法院99年度訴字第238號第一審判決提起上訴
，並為訴之追加，本院於100年4月19日言詞辯論終結，判決如下
：
    主      文
上訴及追加之訴均駁回。
第二審（含追加之訴）訴訟費用，由上訴人負擔。
    事實及理由
壹、程序方面：
    按於第二審為訴之變更或追加，非經他造同意，不得為之。
    但有民事訴訟法第255條第1項第2款至第6款情形，不在此限
    ，同法第446條第1項定有明文。查上訴人於原審起訴時，係
    依民法第179條之規定，請求被上訴人給付新臺幣 (下同)2,
    772,000元本息。嗣提起上訴後，追加依民法第259條規定為
    請求 (見本院卷第84-85頁)，核屬民事訴訟法第255條第1項
    第2款「請求之基礎事實同一」， 依上說明，於法並無不合
    ，應予准許。
貳、實體方面：
一、上訴人起訴主張：被上訴人於民國 (下同)97年1月18日與伊
    簽訂採購合約（採購案號XC97A02P034PE，下稱系爭契約 ）
    ，向伊訂購數位鑑頻器35個，採分六批給付方式，各批貨物
    之給付日期依採購合約約定於若需申請E/L 以獲得輸出許可
    證後起計，第一批於97年6月16日前交付4個、第二批於97年
    8月15日前交付3個、第三批於97年9月14日前交付3個、第四
    批於97年11月13日前交付8個、第五批於98年1月12日前交付
    8個、第六批於98年3 月13日前交付9個。嗣因伊需向美國製
    造廠採購，依美國方面規定，該數位鑑頻器須經美國國務院
    之核准，始准製造輸出，因美國國務院於97年11月17日始准
    許數位鑑頻器之輸出，兩造遂變更系爭契約之履約期限，第
    一批改於98年4月16日、第二批改為98年6月15日、第三批改
    為98年7月15日、第四批改為98年9月13日、第五批改為98年
    11月12日、第六批改為99年1 月11日，並經被上訴人以97年
    12月10日備科設供字第0970015297號函同意在案。嗣美國製
    造原廠獲前述國務院核准後，即積極備料製造，並於98年6
    月1日已先檢送2個至我國海關，依我國海關之規定，該數位
    鑑頻器之進口，需辦理電信執照出關，伊通知被上訴人協助
    儘速辦理電信執照，詎被上訴人不但未配合辦理，且於98年
    6 月24日以伊延誤履約期限，情節重大為由，解除系爭契約
    ，並將伊之履約保證金2,772,000元沒收。惟依系爭契約第1
    7條第1項第12款約定延誤期間之計算係以契約生效日即97年
    1月18日起計，算至最後一批交貨日期即延長後之99年1月11
    日，超過此履約期間之百分之二十，但不得少於百分之五十
    ，即至少須遲延145日， 始得謂之情節重大，而解除契約，
    故被上訴人解除契約並不合法。又被上訴人已有拒絕履行之
    意思，伊亦因而停止生產，處於給付不能之狀態，此給付不
    能，非可歸責於伊之事由，伊免給付之義務，被上訴人前所
    受領之履約保證金即屬無法律上之原因，應負返還義務等情
    ，爰依民法第179條規定，求為命被上訴人給付2,772,000元
    並加計法定遲延利息之判決。
二、被上訴人則以：伊與上訴人簽立系爭契約後，雖因本案採購
    需配合申請E/L ，交付期間延至取得許可證後之150日、210
    日、240日、300日、360日及420日，此履約期限之異動，僅
    係延後期限，而非契約之變更。上訴人於97年11月17日取得
    E/L後，未再向伊表示何時可交貨，伊乃分別於98年2月27日
    、98年3月23日、98年4月9日、98年4月22日四度以傳真催告
    上訴人儘速回覆製造、交貨之訊息，且已明確告知若逾98年
    6月5日，將依系爭契約第17條第2 項辦理解約，惟上訴人於
    延期後第一批應交貨日期98年4 月16日前並無就貨物履約有
    任何回覆，而於98年5月14日始傳真表示交貨期間約在98年6
    月底，請求再予展延期間，伊基於國防安全，於98年5 月19
    日即已拒絕再予展延，上訴人於98年6月1日下午3時許， 始
    又傳真要求伊協助辦理進口通關所需之電信許可，並稱第一
    批貨已在海關無法進口，然經伊於98年6月5日要求上訴人依
    約於98年6月6日前提供裝箱表、可接收測試程序書、原廠測
    式報告、技術與操作手冊、產品資料等文件以符合契約約定
    之檢驗方式，惟上訴人所提出之裝箱表僅記載有1 件貨物，
    其他文件則均付之闕如，上訴人已無法依約交付如契約約定
    內容之貨物，此非依債務本旨所提出之給付，不生提出之效
    力，伊自得拒絕受領，上訴人迄今亦未再有任何給付之提出
    。況且，上訴人並未於交貨期限98年4 月16日前提出符合債
    之本旨之給付，而因本件國防採購有其特定目的，且為上訴
    人所明知，伊亦已四度函催，上訴人仍置之不理，未為任何
    給付。而為避免取得輸出許可證後廠商拒不交貨，無從起算
    解除契約之期間，故延誤是否重大，應自上訴人取得輸出許
    可證起算，至首批交貨期日為履行之期限，期間為150 日，
    則逾50日屬於情節重大，是伊於98年6月5日得依約解除契約
    ，且上訴人亦逾第二批貨品交付期日，而均未為任何貨品之
    交付，已逾2期之期日，伊於98年6月24日始發函解除契約，
    仍合於契約之約定，解除契約自屬合法。縱認伊前開解除契
    約並不合法，而應以最後一批交貨期日作為履行期限，則伊
    亦得於98年10月22日解除契約。上訴人於98年間曾向伊起訴
    為相同請求（因未繳付裁判費經裁定駁回），伊於98年12月
    23日答辯狀中已向上訴人為解除契約之意思表示，亦已合法
    解除契約。則依系爭契約第11條之約定，因可歸責於廠商之
    事由致解除契約，或可歸責於廠商之事項致延誤履約期限情
    節重大，廠商所繳納之履約保證金及其孳息得不予發還，是
    上訴人不得請求返還履約保證金等語，資為抗辯。
三、原審判決駁回上訴人之請求，上訴人不服，提起上訴，並於
    本院補陳：系爭契約有關交貨期限，僅為通常約定之履行期
    限，與民法第255 條所謂非於一定時期為給付不能達其目的
    者有間，自無該條規定之適用。又，政府採購法係特別法，
    應優先於民法而適用，被上訴人既已依政府採購法施行細則
    第111條第1項規定，將所謂延誤履約期限情節重大者，載明
    其情形於系爭契約第17條第2項約定，自應適用該規定， 而
    排除民法第254條適用。系爭契約第17條第1項第12款所謂契
    約規定之其他情形，係指契約第17條第1項第1款至第11款以
    外，契約所規定之其他違約情形，並非指遲延給付而言，自
    無民法第254 條之適用。被上訴人既未指明伊有何違背契約
    第17條第1項第1款至第11款以外之其他違約情形，則其98年
    6 月24日備科設供字第0980007803號函援引該條款解除契約
    ，不但係贅文，且無依據，自非可採。再者，本件履約保證
    金僅係供違約損害之擔保，並非損害賠償總額之預定或懲罰
    性違約金，故縱認被上訴人解除契約合法，被上訴人亦僅得
    於扣抵違約天數罰款及其他損害計1,302,840元後， 將其餘
    履約保證金1,469,160元返還伊。另被上訴人既於98年6月24
    日對伊違法發出解除契約，表示履行拒絕，則期待其任意履
    行，並不可能，故伊可準用民法第256 條給付不能規定，不
    經催告，以書狀之送達為契約之解除，並依民法第259 條規
    定，請求回復原狀，返還所收取之履約保證金並加計依法定
    利率計算之利息等語，且為訴之追加，聲明：(一)原判決廢棄
    。(二)被上訴人應返還上訴人2,772,000元， 及自起訴狀繕本
    送達翌日起至清償日止，按週年利率5%計算之利息。(三)願供
    擔保，請准宣告假執行。
    被上訴人於本院補陳：上訴人於98年6月1日檢送1個 (或2個
    ) 數位鑑頻器至我國海關，不能認已依債之本旨提出給付，
    伊對於不合債務本旨之給付，自無受領給付之義務。上訴人
    所提出之給付與債之本旨不符，即無援引履行拒絕作為抗辯
    之餘地。本件不因適用政府採購法而排除民法第254條、 第
    255條之適用。伊已遵守系爭契約第17條第1項第12款，並無
    上訴人所辯有架空政府採購法之疑慮。本件履約保證金之性
    質為損害賠償總額之預定，伊自毋庸證明實際受有之損害金
    額若干。又，系爭契約業經伊合法解除，上訴人不得復行主
    張解除等語，並答辯聲明：(一)上訴駁回。(二)如受不利益之判
    決，願供擔保，請准宣告免為假執行。
四、兩造不爭執之事實：
  (一)兩造於97年1月18日簽訂數位鑑頻器採購合約（ 採購案號XC
    97A02P034PE），採購數量為35個，採分6批給付方式。
  (二)系爭契約原約定交貨時間、數量，分別為97年6月16日4個、
    97年8月15日3個、97年9月14日3個、97年11月13日8個、98
    年1月12日8個、98年3月13日9個。
  (三)上訴人為投標上開採購案，於97年1 月15日以上海商業儲蓄
    銀行板橋分行之定期存款存單 (金額2,773,000元)設定質權
    與被上訴人，作為履約保證金。
  (四)被上訴人於98年6月24日以備科設供字第0980007803號函通
    知上訴人解除系爭契約。
  (五)被上訴人於98年8月28日通知上訴人已行使質權，沒收全部
    履約保證金2,772,000元，至於上訴人溢交之履約保證金1,0
    00元，則發還上訴人 (見本院卷第48頁)。
五、系爭契約非屬民法第255條所定「非於一定時期為給付不能
    達其目的」之契約：
  (一)按，「依契約之性質或當事人之意思表示，非於一定時期為
    給付不能達其契約之目的，而契約當事人之一方不按照時期
    給付者，他方當事人得不為前條之催告，解除其契約」（民
    法第255條參照）。惟「民法第255條所謂依契約之性質，非
    於一定時期為給付不能達其契約之目的者，係指就契約本身
    ，自客觀上觀察，即可認識非於一定時期為給付不能達其契
    約目的之情形而言，如定製慶祝國慶牌坊是。又所謂依當事
    人之意思表示，非於一定時期為給付不能達其契約之目的者
    ，必須契約
    當事人間有嚴守履行期間之合意，並對此期間之重要（契約
    之目的所在）有所認識，如定製手工藝品一套，並告以係為
    本月5日出國贈送親友之用，必須於本月4日交付是。本件再
    審原告應為之給付，係買賣價金，自客觀上觀察殊無非於一
    定時期為給付不能達其契約目的之情形，而兩造間又無從證
    明有嚴守6 個月履行期限之合意，並對此期限之重要已有所
    認識，自無民法第255 條之適用」（最高法院64年台再字第
    177 號判例參照）。
  (二)系爭契約既約定分6批給付，第1批於97年6月16日前交付4個
    、第2批於97年8月15日前交付3個、 第3批於97年9月14日前
    交付3個、第4批於97年11月13日前交付8個、 第5批於98年1
    月12日前交付8個、第6批於98年3月13日前交付9個。然各批
    貨物之履行期限並約定：「若需申請E/L 以獲得輸出許可證
    後起計」，足見系爭採購合約雖有交貨期之約定，但屆至之
    時期不確定，就契約為客觀上觀察，無從認識非於一定時期
    為給付不能達其契約之目的，而依當事人之意思表示，亦未
    特別約定未按期交貨，即不能達其契約之目的。故系爭採購
    合約有關交貨期限，僅為通常約定之履行期限，與民法第25
    5 條所謂非於一定時期為給付不能達其目的者有間，自無民
    法第255 條規定之適用，故被上訴人抗辯本件「依契約之性
    質，非於一定時期為給付不能達其契約之目的」云云，尚有
    誤會。
  (三)證人謝清淞雖證述：「履約期限是採取得輸入許可計，從簽
    約到第一批貨交貨時間是150 日。簽約後上訴人業務代表到
    我們局裡時，我們就強調關切的問題，並說明影響的嚴重性
    ，上訴人說會努力依約交貨。本案採購契約標的，為製成國
    防裝備。上訴人於98年6月5日前未能交貨，會影響到我們國
    防防衛之嚴重性，98年6月5日後經四次催告，上訴人未能給
    明確交貨日期，我們啟動緊急採購，但仍不足使用單位所約
    定防衛裝備之期程，另我們亦啟動備儲料」等語（見原審卷
    第79-81頁）。 查證人上開證言，僅能證明被上訴人曾數次
    催告上訴人，本案採購契約標的，為製成國防裝備，上訴人
    於98年6月5日前未能交貨，會影響到國防防衛，並不能證明
    本件上訴人未按期交貨即不能達其契約之目的。
  (四)綜上，系爭契約非屬民法第255 條所定「非於一定時期為給
    付不能達其目的」之契約。
六、上訴人並未依債之本旨提出給付：
  (一)按「債務人非依債務本旨實行提出給付者，不生提出之效力
    ，為民法第235 條所明定，若債務人僅提出給付之ㄧ部，除
    法律別有規定外，不得謂為依債務本旨之提出，自不生提出
    之效力，債權人拒絕受領，即不負遲延責任」（最高法院23
    年上字第98號判例參照）。查：
  1.系爭契約約定訂購標的採分6 批交付，分批驗收付款之方式
    ，第一批應於97年6月16日前交付4個（單位EA），第二批於
    97年8月15日前交付3個，第三批於97年9月14日前交付3個，
    第四批於97年11月13日前交付8個，第五批於98年1月12日前
    交付8個， 第六批於98年3月13日交清9個。惟因本件採購需
    配合申請E/L， 參照合約附件採購明細表，分別展延為取得
    E/L 後次日起150日、210日、240日、300日、360日、420日
    ，上訴人取得E/L 之日期為97年11月17日，履約期限分別展
    延為98年4月16日、98年6月15日、98年7月15日、98年9月13
    日、98年11月12日、99月年1月11日，為兩造所不爭執 ，並
    有合約附件採購明細表及被上訴人97年12月10日備科設供字
    第0970015297號函在卷可按（見原審卷第62、37頁），故上
    訴人於98年4月16日前應交付第一批貨物數量仍為4件，堪以
    認定。
  2.上訴人於取得E/L 後，未再向被上訴人表示何時交貨，被上
    訴人乃於98年2月27日、98年3月23日、98年4月9日、98年4
    月22日4 次催告上訴人儘速回覆製造與交貨之訊息，上訴人
    嗣於98年5 月13日傳真予被上訴人，請求交貨期間展延至98
    年6 月底，為被上訴人所拒絕，並告知若無法於98年6月5日
    前依約完成交付第一批貨物，被上訴人將依採購契約辦理解
    約，亦有被上訴人980421籌購字第0980003805號電傳單、98
    0408籌購字第0980003098號電傳單、980319籌購字第098000
    2331號電傳單、980226籌購字第0980001486號電傳單、9805
    18籌購字第0980005247號電傳單在卷可按（見原審卷第66-7
    0頁）。
  3.上訴人雖於98年6月1日通知被上訴人稱第一批貨已在海關無
    法進口，請求被上訴人協助辦理「電信執照」，惟上訴人依
    採購明細表檢驗方式之內容，應提供裝箱表、可接收測試程
    序書 (ATP)、原廠測試報告、技術與操作手冊、產品資料等
    佐證文件（見原審卷第63頁檢驗方式記載），被上訴人於98
    年6月5日要求上訴人提供，上訴人於98年6月6日僅提出內載
    交付1ＥＡ之裝箱表（即僅能交付1個貨物），並未依約交付
    4套，亦未提出其他證明文件，業據證人謝清淞證稱：「 我
    於6月5日請上訴人負責人及業務代表至我們單位說明，負責
    人只提出一張美國快遞傳單來說明，因為快遞傳真上面數量
    只有寫1， 數量未達4套，主席還問他說第一批要交4套，這
    上面也沒有4套」等語屬實，並有FEDEX文件及98年6月5日新
    新營區入院申請表、設施供應處購案會辦單在卷可按 (見原
    審卷第79-81、84頁，本院卷第66-67頁）。
  (二)按債務人並無為一部清償之權利，債權人亦無為一部受領之
    義務（民法第318條第1項前段參照）。上訴人於98年6月1日
    向被上訴人提出之給付，客觀上僅有裝箱表(內載1ＥＡ，意
    為1 件貨物)，並未依約提出4ＥＡ，與裝箱表、可接收測試
    程序書 (ATP)、原廠測試報告、技術與操作手冊、產品資料
    等文件，所提出之給付僅為契約約定數量之一部分，難認已
    依債之本旨提出給付，自不生提出之效力，被上訴人對於不
    合債務本旨之給付，無受領給付之義務，上訴人主張其已提
    出給付，係被上訴人履行拒絕云云，自無足取。
七、本件不因適用政府採購法而排除民法第254 條法定解除權之
    約定：
    按政府採購法施行細則第111條：「本法第101條第1 項第10
    款所稱延誤履約期限情節重大者，機關得於招標文件載明其
    情形。其未載明者，於巨額工程採購，指履約進度落後百分
    之10以上；於其他採購，指履約進度落後百分之20以上，且
    日數達10日以上」，固就「延誤履約期限情節重大者」為立
    法解釋，本件被上訴人雖係依政府採購法辦理採購，惟上開
    規定並非強制規定，兩造仍得就「延誤履約期限情節重大者
    」於契約為約定，茲系爭採購合約第17條第2項 既已約定：
    「前項第5 款所謂『延誤履約期限，情節重大者』係指所延
    誤的期間已超過契約生效日起，迄最終交貨日止之期間的百
    分之20，但不得少於50日」，則是否有「延誤履約期限，情
    節重大者」之情形，固應依合約之約定為之，惟該約定並未
    排除民法第254 條法定解除權，故上訴人主張：系爭合約內
    已載明：「雙方同意依政府採購法及其主管機關訂定之規定
    訂定本契約，共同遵守。」之文句，合約第17條第1 項第12
    款所謂契約規定之其他情形，係指契約第17條第1項第1款至
    第11款以外，契約所規定之其他違約情形，並非指民法第25
    4條之遲延給付，自應排除民法第254條之適用，否則政府採
    購法將被架空，淪為空談云云，自無足取。
八、系爭契約已經被上訴人於98年6月24日行使法定解除權而解
    除契約；上訴人主張解除契約，並追加依民法第259條規定
    ，請求返還履約保證金本息為無理由：
  (一)按「給付無確定期限者，債務人於債權人得請求給付時，經
    其催告而未為給付，自受催告時起，負遲延責任。遲延之債
    務，以支付金錢為標的者，債權人得請求依法定利率計算之
    遲延利息，民法第229條第2項前段、第233條第1項前段分別
    定有明文。所謂無確定期限，指未定期限及雖定有期限而其
    屆至之時期不確定二種情形，前者稱不定期債務，後者稱不
    確定期限之債務。系爭合約付款辦法約定，系爭工程款應於
    初驗及正式驗收合格後給付，係屬不確定期限之債務，於系
    爭工程初驗合格及正式驗收合格後，始得依次請求給付初驗
    款及工程尾款。縱認公視基金會於系爭工程可驗收時，因可
    歸責於其之事由而不為驗收，類推適用民法第101條第1項規
    定，應視為清償期已屆至，惟仍應經豪志公司催告，公視基
    金會自受催告時起始負遲延責任，而應給付法定遲延利息」
    （最高法院94年台上字第1353號判決參照）。系爭採購契約
    雖約定交付期限，惟各批貨物之給付日期「若需申請E/L 以
    獲得輸出許可證後起計」，足見係屬給付無確定期限。
  (二)系爭契約已約定訂購標的品名、規格、數量及採購條件詳如
    附件，契約履約期限內亦載明：「預計（若需申請E/L 以獲
    得輸出許可證後起計）」等語，另依採購明細表所載交貨時
    程：「第1批，於訂約後（或輸出許可證獲得後）次日起150
    天內繳交… 第2批，於訂約後（或輸出許可證獲得後）次日
    起210天內繳交…第3批，於訂約後（或輸出許可證獲得後）
    次日起240天內繳交…第4批，於訂約後（或輸出許可證獲得
    後）次日起300天內繳交…第5批：於訂約後（或輸出許可證
    獲得後）次日起360天內繳交…第6批，於訂約後（或輸出許
    可證獲得後）次日起420天內繳交…」等語（見原審卷第7、
    62頁），顯見係以「訂約後」或「輸出許可證獲得後」任一
    條件成就之次日起加計明細表上各批交貨時程所約定之日數
    計算履約期間。
  (三)兩造契約係於97年1 月18日成立，為兩造所不爭執，而取得
    「輸出許可證」係履行日期之期限，並非契約附有「取得輸
    出許可證」為停止條件，故契約自應以97年1 月18日成立時
    同時生效，被上訴人以「取得輸出許可證」（97年11月17日
    ）為契約生效日，自有誤會。又採購契約訂定之履約期限明
    白記載係預計日期，並以括弧約定（若需申請E/L， 以獲得
    輸出許可證後起計），系爭契約原約定第1批應於97年6月16
    日前交付4個（單位EA），第2批於97年8月15日前交付3個，
    第3批於97年9月14日前交付3個，第4批於97年11月13日前交
    付8個，第5批於98年1月12日前交付8個，第6批於98年3月13
    日交付9個。惟因本件採購需配合申請E/L，參照合約附件採
    購明細表，分別展延為取得E/L後次日起150日、210日、240
    日、300日、360日、420日，上訴人取得E/L之日期為97年11
    月17日，履約期限展延為98年4月16日、98年6月15日、98年
    7月15日、98年9月13日、98年11月12日、99月年1月11日，
    已如上述，茲因採購需經美國國務院之核准，始准製造輸出
    ，而美國國務院係於97年11月17日准許該數位鑑頻器之輸出
    ，故其履約期限依契約約定自應以獲得輸出許可證後計算，
    則第1 批之交貨時間依採購明細表續頁（見原審卷第62頁）
    所載應為97年11月18日加計150日， 即98年4月16日為第1批
    之交貨時間。
  (四)系爭採購合約第17條第1 項約定：「廠商有下列情形之一，
    機關得以書面通知廠商終止或解除契約，且不補償廠商因此
    所生之損失」，其中第5 款約定：「因可歸責於廠商之事由
    ，致延誤履約期限，情節重大者」、第2項約定：「前項第5
    款所謂『延誤履約期限，情節重大者』係指所延誤的期間已
    超過契約生效日起，迄最終交貨日止之期間的百分之20，但
    不得少於50日」，系爭契約約定分6次交貨，驗收合格後6次
    付款（見契約第5條）， 其意係指分批交貨分批付款之意思
    ，為兩造所不爭執（見本院卷第69頁），本件既係分6 次交
    貨，所稱「最終交貨日」之意思，自應依各期交貨日期為判
    斷，蓋第2 項後段尚約定：「經機關同意繼續履約而能完成
    驗收合格，且能達到契約目的者，不屬情節重大」，足見雖
    符合契約前段以日數計算之情節重大事由，被上訴人如認上
    訴人繼續履約能完成驗收合格，且能達到契約目的者，得視
    為不屬情節重大，以調和兩造間有關情節重大之認定，如依
    上訴人主張以第6次之交貨日期為據，上訴人不申請第6次美
    國國務院之核准，或遲不交付，將永遠不生情節重大情形，
    顯然有失公平。茲，兩造間契約應以97年1 月18日成立時同
    時生效，而應交付第一批貨物之時間為98年4月16日， 自契
    約生效日起，至交貨日止之期間為454日（即365+89＝454）
    ，此期間之百分之20為91日（計算式：454×20%=91，未滿1
    日部分以1日計），故應自98年4月16日起加計91日，亦即於
    98年7 月16日前尚未履行，始符合契約所謂「延誤履約期限
    ，情節重大者」之要件，是以被上訴人於98年6 月24日以備
    科設供字第0980007803號函（見原審卷第39-40頁）， 主張
    上訴人未能依限交付貨物，延誤履約期限情節重大解除契約
    ，其解除契約，即與契約之約定不合，不生行使約定解除權
    之效力。
  (五)按，當事人之一方遲延給付者，他方當事人得定相當期限催
    告其履行，如於期限內不履行時，得解除其契約（民法第25
    4條參照）。查上訴人於取得E/L後，未再向被上訴人表示何
    時交貨，被上訴人乃於98年2月27日、98年3月23日、98年4
    月9 日、98年4月22日4次催告上訴人儘速回覆製造與交貨之
    訊息，98年2 月27日第一次函催，其內容提及第一批交貨期
    限為98年4月16日前，前因申請E/L曾展延10月餘，已影響計
    畫需求時程，請務必如期如質交貨，否則將辦理解除契約等
    語，而第二、三、四函催內容一再要求上訴人說明是否如期
    履約，上訴人並未曾予以回覆，第四次並具體要求應於98年
    6月5日前履約契約，否則將解除契約，並於98年5 月19日之
    函文中對於上訴人請求交貨期間展延至98年6 月底，予以拒
    絕，並告知若無法於98年6月5日前依約完成交付第一批貨物
    ，被上訴人將依採購契約辦理解約，亦有被上訴人980421籌
    購字第0980003805號電傳單、980408籌購字第0980003098號
    電傳單、980319籌購字第0980002331號電傳單、980226籌購
    字第0980001486號電傳單、980518籌購字第0980005247號電
    傳單在卷可按（見原審卷第66-70頁）。上開98年2月27日、
    98年3月23日、98年4月9日之催告，因係在98年4月16日第一
    批交貨時間前，不生催告之效力，惟98年4月22日第4次催告
    及98年5 月19日之函文，則具有催告之效力，茲上訴人於收
    到被上訴人之催告後，既未依約提出給付，已如上述，被上
    訴人自得依民法第254條規定解除契約。
  (六)系爭契約已為被上訴人於98年6月24日依民法第254條之規定
    行使法定解除權（見本院卷第113頁），自生解除效力。 上
    訴人於被上訴人解除契約後，再主張解除契約，自屬不應允
    許，故上訴人主張：被上訴人既已向上訴人表示不實現債務
    內容，顯已構成履行拒絕，則期待其任意履行，亦不可能，
    故追加依民法第256 條給付不能規定，不經催告逕以本書狀
    之送達為契約之解除，並依民法第259 條規定，請求回復原
    狀，返還所收取之履約保證金並加計依法定利率計算之利息
    云云，即無足取。
九、上訴人依不當得利法則，請求被上訴人返還系爭履約保證金
    本息，為無理由：
  (一)按「承攬契約之承攬人交付履約保證金予定作人，係以擔保
    承攬債務之履行為目的，信託的讓與其所有權予定作人。此
    項保證金之返還請求權，附有於約定返還期限屆至時，無應
    由承攬人負擔保責任之事由發生，或縱有應由承攬人負擔保
    責任之事由發生，惟於扣除承攬人應負擔保責任之賠償金額
    後猶有餘額之停止條件」（最高法院94年台上字第1209號判
    決參照）。
  (二)依系爭合約第11條三、第1 項約定：「廠商有下列情形之一
    ，其所繳納之履約保證金與孳息不予發還」；第7款 「無正
    當理由而不履行契約之全部或一部者」、 第8款：「因可歸
    責於廠商之事由，致終止或解除契約者」、第10款：「因可
    歸責於廠商之事由，致延誤履約期限，情節重大者」，另合
    約第1條第4項約定：「契約文件之一切規定得互為補充，如
    仍有不明瞭之處，以機關解釋為準，如有爭議，依政府採購
    法之規定處理」，政府採購法第32條規定：「機關應於招標
    文件中規定，得不發還得標廠商所繳納之保證金及其孳息，
    或擔保者應履行其擔保責任之事由，並敘明該項事由所涉及
    之違約責任、保證金之抵充範圍及擔保者之擔保責任」，足
    見系爭履約保證金在於擔保上訴人債務之履行為目的，信託
    的讓與其所有權予被上訴人。
  (三)依系爭合約第11條一、 2「履約保證金於履約驗收合格，且
    無待解決事項後30日內發還」，二「因不可歸責於廠商之事
    由，致解除契約者，履約保證金得提前發還」， 三、1「廠
    商有下列情形之一，其所繳納之履約保證金與孳息不予發還
    」；第7款「無正當理由而不履行契約之全部或一部者」、
    第8款：「因可歸責於廠商之事由，致終止或解除契約者」
    、第10款：「因可歸責於廠商之事由，致延誤履約期限，情
    節重大者」，足見履約保證金之返還，兩造間已明確約定，
    茲系爭契約既係因上訴人有「無正當理由而不履行契約之全
    部或一部者」、「因可歸責於廠商之事由，致終止或解除契
    約者」之原因，又不符合應予發還之要件，依上開約定，上
    訴人自不得請求返還所繳納之履約保證金2,772,000元， 故
    上訴人依不當得利法則，請求被上訴人返還系爭履約保證金
    本息，不予准許。
十、綜上所述，上訴人依不當得利規定，請求被上訴人返還履約
    保證金本息，不予准許，應予駁回。原審為上訴人敗訴之判
    決，並駁回其假執行之聲請，理由雖有不同，結論並無不同
    ，仍應予以維持，上訴論旨指摘原判決不當，求予廢棄改判
    ，為無理由，應駁回其上訴。其追加依民法第259 條規定為
    請求，亦無理由，應予駁回。
十一  本件事證已臻明確，兩造其餘之攻擊或防禦方法及未經援用
    之證據，經本院斟酌後，認為均不足以影響本判決之結果，
    自無逐一詳予論駁之必要，併此敘明。
十二  據上論結，本件上訴及追加之訴均為無理由，依民事訴訟法
    第449條第1、2項、第78條，判決如主文。
中　　華　　民　　國　 100　　年　　5 　　月　　3 　　日
                    民事第十五庭
                    　  審判長法　官  林恩山
 　　　　　　　　 　          法　官  陳雅玲
 　　　　　　　　 　          法　官  黃國忠
正本係照原本作成。
如不服本判決，應於收受送達後20日內向本院提出上訴書狀，其
未表明上訴理由者，應於提出上訴後20日內向本院補提理由書狀
（均須按他造當事人之人數附繕本）上訴時應提出委任律師或具
有律師資格之人之委任狀；委任有律師資格者，另應附具律師資
格證書及釋明委任人與受任人有民事訴訟法第466 條之1第1項但
書或第2 項（詳附註）所定關係之釋明文書影本。如委任律師提
起上訴者，應一併繳納上訴審裁判費。
中　　華　　民　　國　 100　　年　　5 　　月　　3 　　日
    　　　　　　　　　　　  　書記官  陳明俐
附註：
民事訴訟法第466條之1（第1項、第2項）：
對於第二審判決上訴，上訴人應委任律師為訴訟代理人。但上訴
人或其他法定代理人具有律師資格者，不在此限。
上訴人之配偶、三親等內之血親、二親等內之姻親，或上訴人為
法人、中央或地方機關時，其所屬專任人員具有律師資格並經法
院認為適當者，亦得為第三審訴訟代理人。
